臺灣桃園地方法院民事判決　　　　　　　 99年度訴字第666號
原　　　告　許雅玲
訴訟代理人　洪榮彬律師
　　　　　　吳尚昆律師
　　　　　　李怡卿律師
複代理人　　徐宏澤律師
被　　　告　許惠茹
訴訟代理人　蕭俊龍律師
上列當事人間請求損害賠償等事件，本院於民國100 年6 月20日
言詞辯論終結，判決如下：
    主      文
被告應給付原告新台幣壹拾玖萬壹仟伍佰肆拾壹元，及自民國九
十九年五月二十二日起至清償日止，按週年利率百分之五計算之
利息。
原告其餘之訴駁回。
訴訟費用由被告負擔分二十分之一，餘由原告負擔。
本判決原告勝訴部分得假執行。但被告如以新臺幣壹拾玖萬壹仟
伍佰肆拾壹元為原告預供擔保，得免為假執行。
原告其餘假執行之聲請駁回。
    事實及理由
壹、程序方面：
    按訴狀送達後，原告不得將原訴變更或追加他訴。但擴張或
    減縮應受判決事項之聲明者，不在此限，民事訴訟法第255
    條第1 項第3 款定有明文。查原告起訴時原聲明為：「被告
    應給付原告新台幣（下同）3,934,890 元，及自起訴狀繕本
    送達翌日起至清償日止按年息5%計算之利息。原告願供擔保
    請准宣告假執行。」嗣原告於民國100 年4 月27日本院審理
    中當庭將上開聲明第一項金額擴張為3,982,879 元，復又於
    100 年5 月11日具狀變更其聲明第一項為：「被告應給付原
    告3,933,159 元，及自起訴狀繕本送達之翌日起至清償日止
    按年息5%計算之利息」（本院卷第202 頁）。經核上開主張
    ，係原告減縮應受判決事項之聲明，揆諸首開規定，要無不
    合，應予准許。
貳、實體方面：
一、原告起訴主張：
（一）消費借貸關係部分：
      被告於94年2 月間任職於原告擔任園長之私立幼學美語短
      期補習班擔任老師一職，其因積欠銀行卡債、生活費用不
      足，多次向原告借款，自94年6 月起至96年3 月止，借款
      金額達168,300 元，經雙方在96年3 月間會算無誤，被告
      簽立本票乙紙，因兩造未曾簽過本票，不知如何簽署，被
      告乃在本票兌付指定人上簽名，惟於票根上記載原告為受
      款人，付款地為幼學補習班。另被告在其自書給其父母、
      原告、訴外人劉雅玫與補習班之信件中，亦自承積欠原告
      168,000 元，足認被告積欠原告借款屬實。且證人劉雅玟
      於本件審理中之證述核與原告主張被告因積欠卡債、生活
      費用不足而向原告借款等語相符，雖證人陳述借款之時間
      略有出入，然此乃因兩造與證人自94年起共同於安親班工
      作後，被告向原告借款之次數頻繁，且時間距證人作證已
      有數年之久，是證人縱有因時日甚久而將年份陳述錯誤，
      仍無解於證人陳述被告確有積欠上開債務，並經兩造會算
      金額後被告簽立本票之事實。而兩造間之借款並未約定返
      還期限，爰依民法第478 條規定，以起訴狀繕本之送達催
      告被告於一個月內返還，逾期即依法按年息5%計算遲延利
      息。
（二）損害賠償部分：
  １、嗣於97年6 月底，因被告對原告與安親班同事一再說謊，
      並有對安親班小孩施暴遭家長投訴，原告乃決定要求被告
      離職，被告希望原告能改變心意，不顧原告已舉足自三樓
      走下到二樓之際，自後拉扯原告的手，造成原告重心不穩
      自三樓樓梯階梯跌落到二樓的樓梯口，斯時原告於外觀上
      ，僅受有「右手拇指手腕挫傷疼痛微腫」、「右側足踝挫
      傷腫痛」、「腰邸骨挫傷疼痛」及「頭部腫痛」等意外跌
      倒造成之傷害，原告當時不以為意，因逢7 月底安親班要
      舉辦重大畢業表演活動，原告僅是自行塗藥、推拿及貼藥
      膏治療。詎至97年7 月底，原告受傷部位一直無法自行痊
      癒，乃開始至憶安中醫診所、敏盛醫院、合健骨科診所、
      壢新醫院、長庚醫院等進行治療。原告因被告之故意傷害
      行為，至今已衍生出嚴重且無法治癒之腦部病變包括：「
      腦部基底核功能失調」、「基底神經節之其他質變性疾病
      」，已造成「不自主運動」、「右側動作不良併僵硬」、
      「右側頸部及顏面肌肉不自主收縮」、「右眼白內障，疑
      似右眼創傷性視神經病變」等病症，而此等病症，即縱原
      告接受藥物及肉毒桿菌注射治療仍無法痊癒，並且逐步喪
      失工作能力，而此均係肇因於被告故意拉扯原告致原告失
      足跌落樓梯所致。再者，依公開網站查詢所得之醫學資料
      所示，本件原告之病徵乃類似巴金森症，而此症之病發原
      因雖不明，但大抵係遺傳因素較多，且在對腦部進行MRT
      檢查時基底核上會有明顯徵狀，若MRT 檢查正常則多係腦
      部受外力撞擊所致，而原告在遭受被告拉扯致失足跌落樓
      梯之傷害事故前，身體並無任何宿疾，且原告自三樓跌落
      二樓樓梯面時，確有出現頭部遭撞擊之情事，數月後即開
      始出現視力模糊、動作障礙等各項問題，揆諸前開網站之
      醫學資料，足以認定原告所受之傷害係肇因於外力傷害所
      致。爰依民法第184 、193 、195 條等規定，請求被告賠
      償原告醫療費用48,269元、減少勞動能力1,766,890 元及
      非財產上損害195 萬元。
（三）對被告答辯之陳述：
  １、原證一之本票於形式外觀上係被告為票據上之受款人，幼
      學補習班為付款人，如原告有強迫被告簽立系爭本票，當
      係簽署形式外觀上有效之票據，焉有迫令被告簽署出原告
      無法主張票據權利之本票。況97年8 月中，被告任職之幼
      學美語補習班擬解聘被告，被告乃書立原證二文件，表明
      會改正自己行為，其中自書「一、對公司負責的地方…（
      自己犯了錯，不敢要求太高，等自己表現好，知道你們一
      定會幫我調薪水）」、「二、如何把錢還給大家△欠爸41
      萬每個月還5 千共78次6 年5 個月、△欠媽、妹妹26,890
      每月還一千分27期2 年3 個月、△欠雅玲168,000 每月還
      4,000 分42期3 年5 個月、△生活費每星期1,000 一個月
      約5,000 、△摩托車3,300 外」、「自己行為的改變…」
      等內容，從其用語可知，該內容完全是被告以自己立場自
      行主動書寫，否則原告何需要求其寫出其與父母、妹妹間
      金錢之往來，乃至生活費，甚至被告還於該文件上表示「
      等自己表現好，知道你們一定會幫我調薪水」、「有時休
      息可以去找雅玲聊天嗎？偶爾可以跟大家一起出門嗎？」
      等內容，如其遭原告及許雅玲長期欺壓，焉有不趕快逃離
      安親班，而仍繼續任職，甚至希望調薪、找雅玲聊天、跟
      大家一起出門之理，被告謂遭原告脅迫簽立，誠屬誣陷。
      又被告提出診斷證明書、照片主張長期遭原告欺凌，係屬
      不實。原告在97年9 月1 日至桃園縣政府警察局大園分局
      報案遭被告傷害後，被告隨而主張原告自96年暑假至97年
      8 月21日止，每隔一、二天即毆打被告，並以被告偷竊為
      由拍攝影片據以恐嚇被告，然此部分之事實，業經臺灣桃
      園地方法院檢察署97年度偵字第21135 號為不起訴處分。
      另被告所提出之錄音內容有許多雜訊，以正常速度播放無
      法清楚聽出內容，經原告將該錄音內容光碟放大減速播放
      後，發現該內容與被告所提之譯文截然不同。而從譯文可
      知談話內容完全無法連貫，以目前數位錄音剪接之技巧，
      被告要將原告、劉雅玫與第三人之談話剪接拼湊，並非不
      可能，是該內容之真實性原告否認之。且被告在97年9 月
      1 日提出刑事傷害、恐嚇告訴，該案於98年6 月偵查終結
      ，此期間長達數月，如此錄音光碟為真，被告何以從未於
      刑事案件中提出作為有利之證據，於該案不起訴處分後，
      復未再議主張權利，更證該錄音光碟為被告自其他錄音中
      剪接而成。
  ２、被告提出存摺明細辯稱其自96年3 月12日起即陸續受原告
      逼迫，以其銀行帳戶代原告清償信用、信貸等帳務，共計
      174,807 元，實屬無稽。實情乃原告、劉雅玫等人在開設
      安親班時向銀行、原告父親、姊弟借款，該等款項本均由
      原告（原告管理安親班帳戶）以其個人或劉雅玫之提款卡
      轉帳入相關帳戶內扣款，但95年3 月間起銀行公會取消磁
      條卡跨行交易，僅有晶片金融卡可為跨行交易，因原告、
      劉雅玫之經常往來為華南銀行草漯分行，距離安親班所在
      地大園較遠，且銀行營業時間又均為安親班上課時間，故
      原告、劉雅玫無時間去更換晶片金融卡，96年初被告表示
      其渣打銀行之帳戶不常使用，且已更換晶片金融卡，可借
      安親班使用，因此爾後每月銀行須扣款時，原告即會交付
      現金給被告，由被告負責將款項存入渣打銀行後由其同時
      以金融卡辦理轉帳，因被告每次均會將轉帳後之收據繳回
      給原告，是以此方式轉帳至97年8 月被告離職。準此以觀
      ，系爭帳戶實係被告提供予原告、安親班，利用晶片金融
      卡可跨行轉帳之功能，由原告先將每次要轉帳之金額交與
      被告存入後，同日或隔日完成轉帳，該等款項並非原告向
      被告之借款，被告主張原告積欠其債務，要求抵銷，實屬
      無據。
  ３、被告辯稱如雙方確有會算，本票金額不會發生有300 元之
      零頭，實屬無稽。系爭金額之發生乃係數年多次不等金額
      之累計，如雙方未經會算，自可僅以約數例如萬位或千位
      計算，就是雙方有經過會算，才會有此零頭300 元之金額
      ，而於兩造均認此金額無誤下，被告方於本票上簽名，否
      則如僅原告計算，且原告又要被告簽立本票下，原告豈有
      不先詢問本票之簽立方式，反而讓被告簽立無效之本票。
      再據被告所提出其個人在渣打銀行帳戶明細可知，被告帳
      戶內款項除97年2 月21日匯款轉入34萬元外（摘要LC），
      其餘均以現金（CS）存入，而存入款項當天或隔日立即會
      以自動提款機轉出（摘要TR），扣除轉出款項後，當次餘
      額僅約數十元至數百元，前開轉出之款項多數分別轉入原
      告、原告父親、原告弟妹、劉雅玟、泛亞國際文化科技公
      司戴小姐（書商）及劉雅玟在雅虎露天拍賣上購買物品之
      賣家帳號，依此推論，原告及其家人、劉雅玫經常使用該
      帳戶進行轉帳，此核與原告陳述因95年3 月起銀行公會取
      消磁條卡跨行交易，而使用被告帳戶轉讓時間上相符，而
      自該帳戶之使用狀況可知，被告使用該帳戶轉帳之次數在
      比例上甚少，但並非沒有，而該帳戶之提款卡又是被告自
      己保管，因此被告在97年2 月21日將向銀行借貸之34萬元
      匯入此一帳戶，亦屬合理，並無有被告所稱與經驗法則不
      符之處。
（四）聲明：被告應給付原告3,933,159 元，及自起訴狀繕本送
      達翌日起至清償日止，按年息5%計算之利息。願供擔保請
      准宣告假執行。
二、被告答辯則以：
（一）被告於94年2 月份起本任職於原告所開設之「幼學安親班
      」，然原告及劉雅玫（係「幼學安親班」之合夥股東）自
      95年起即常指責被告將安親班之物品毀損，並以此為由多
      次以「愛的小手」毆打或以「烤肉夾」夾傷被告之身體，
      另亦曾以「鐵鎚」敲擊被告之雙腳腳掌，造成被告身體多
      處瘀傷、烤肉夾所造成之夾傷或腳指頭之淤傷。於後更尤
      甚者，自96年7 月起除以上述方式虐毆被告外，更多次以
      滴蠟燭之方式，造成被告身體上之傷害。嗣被告向桃園地
      方法院檢察署提起傷害之告訴。詎檢察官竟以被告無法證
      明其身體之傷害係原告及劉女所造成為由，對原告等人為
      不起訴之處分。惟若無人對被告為傷害之行為，被告之身
      體豈可能有照片所示之傷口、傷痕？又若該傷口非原告等
      人所為，被告又有何必要甘冒誣告罪之風險，而對原告等
      人提出傷害告訴？從上開敘述可知，被告實有長期遭受虐
      待之情事，且兩造齟齬已久。
（二）原告雖提出原證一之本票欲證被告自94年6 月起至97年3
      月止，曾向原告借貸達168,300 元，雙方於97年3 月間會
      算，被告並簽立該紙本票。然從該本票之發票日係96年3
      月12日即可知，該本票實非兩造97年3 月會算債權債務後
      所簽立之憑證。而事實上該本票乃係原告強迫被告簽名捺
      印後，自行填載金額及發票日期，被告就此亦曾寄發存證
      信函予原告，向原告表示該本票應屬無效。又原證二之信
      函亦係於原告之逼迫下所書寫，故該書信亦不足以被告有
      向原告借貸168,000 元之證明。更何況信末不僅有被告之
      簽名外，另亦捺上指印及蓋上印章，此與一般書信之習慣
      ，明顯不符，顯然被告書寫當時，係受外力壓迫而填載相
      關內容。而且被告於97年9 月3 日即立即寄發存證信函，
      表示因受脅迫而撤銷意思表示，故由上述在在證明，被告
      實未與原告成立任何消費借貸關係。退萬步言，縱兩造間
      有消費借貸關係存在（假設語氣，非表自認），則其債務
      之金額亦不過168,000 元，然被告自96年3 月12日起（即
      本票記載之日期），即陸續受原告之逼迫，以其所有之銀
      行帳戶，代原告清償信用卡、信貸等銀行債務，共計174,
      807 元，此有被告之渣打銀行帳戶往來明細表及匯入原告
      各帳戶之整理清單可證。而此原告係無法律上之原因受領
      上開金錢，並對被告造成損害，故被告以該不當得利之債
      權抵銷原告所請求之消費借貸債權後，被告仍無須給付原
      告任何金錢。
（三）雖原告主張97年6 月被告曾拉扯原告之手，使其跌落至樓
      梯口而有「右手拇指手腕挫傷疼痛微腫」、「右側足踝挫
      傷腫痛」、「腰邸股挫傷疼痛」等傷害。然從該診斷證明
      書所記載之醫囑可知，原告係於97年7 月29日至該中醫診
      所治療，距原告所主張之衝突（6 月底）時間相隔一個月
      以上，且由憶安中醫診所所出具之診斷證明書上所載「工
      作意外受傷」等語可知，原告至中醫診所就診之原因，實
      與被告之行為無關，同理，原告至敏盛綜合醫院及合健骨
      科診所之醫療費用，亦非被告所致。至於原告至長庚醫院
      及台中榮總醫院部分，因原告至該二家醫院之醫療行為，
      均係診治其自生之腦部或眼部病變，原告並無法證明其病
      變係因被告行為所肇致，故不能以此向被告請求賠償。況
      依憶安中醫診所及敏盛醫院所出具之診斷證明書可知，97
      年7 月底時，原告之傷勢均係右手腕或右側足踝部分，並
      無如原告起訴狀所稱「頭部腫痛」，益證原告之腦部病變
      ，實與被告無關。又原告於其起訴書內主張因被告之故，
      而有「不自主運動」、「疑腦部基底核功能失調」、「右
      側頸部及顏面肌肉不自主收縮」、「局部肌張力不全症、
      基底神經節之其他質變性疾病」及「右側動作不良並僵硬
      」而喪失工作能力等，然原告所經營之安親班於97年7 月
      25日於大園鄉農會四樓舉辦之畢業典禮中，原告於當日猶
      能於台上或台下載歌載舞，故原告是否真有上開病症，或
      其所述之上開病症是否有「誇大」之嫌，亦有疑問。另原
      告雖主張其有「腦部基底核功能失調」、「基底神經節之
      其他質變性疾病」，以及「右眼白內障」等疾病，但此等
      病變與被告之行為實無相當因果關係，且關於原告現有之
      病變，經刑事法庭函詢診斷醫院—台中榮民總醫院及長庚
      醫院函覆可知，並無法判斷係本身疾病或外力傷害所致。
      再者，由原告所提呈原證13中之醫學文獻可知，續發性巴
      金森氏症患者係為少數，而由頭部外傷所引起者，更是少
      數中的少數。而且要造成續發性巴金森氏症必須嚴重的頭
      部外傷，惟原告最早於憶安中醫診所及敏盛綜合醫院就診
      之診斷證明均無記載原告有頭部外傷之情形，顯然原告當
      時未受有任何頭部之外傷。另從原告故意省略之醫學文獻
      部分內容可得知，「大多數患者均屬原發性巴金森氏症，
      病因不明，但可能係因缺少特殊神經內分泌細胞等原因所
      造成」，因此原告之病症係因何因素所致，不僅就診之醫
      院無法鑑定，就連臨床文獻上亦難查明原因，故基於因果
      關係之判斷，無法認被告與此病變有關，並應負損害賠償
      之責。
（四）證人劉雅玫所言與原告之主張互有矛盾，實不可採。證人
      劉雅玫與原告係補習班之合夥人，關係密切，故其證言實
      有偏頗之虞。而原告於起訴狀所載，被告係因積欠銀行卡
      債、生活費用不足，而向原告借款，並未提到出遊代墊乙
      事。但證人劉雅枚於鈞院證述時卻稱：「有時是被告要繳
      卡費，有時是我們一起出去時，費用由原告先支付，之後
      再由我們還錢，被告都沒有還。」顯然就此債權之原因關
      係為何，已有疑義。又關於金額之計算，原告原於起訴狀
      中主張係在97年3 月間，後因發現本票上所填載之日期為
      96年3 月，即更正借款時間為94年6 月起至96年3 月止。
      然證人劉雅玫於鈞院作證時又稱：「（問：當初金額是如
      何計算出？）是從94年到97年我們一起出去玩的費用總額
      ，加上兩造的借款。」顯然就會算之時間或原告所謂借款
      之期間，亦時有出入，益證原告所言該本票係因被告借款
      而欠下，並非事實。
（五）原告主張被告以其帳戶轉帳代繳原告之費用，乃係因96年
      初被告表示其渣打銀行的帳戶僅有幾十元零錢，故借予安
      親班使用云云。然從被告所調閱之明細表可知，被告自95
      年3 月2 日起，即以其帳戶內之金錢代繳原告之相關費用
      。故原告稱96年初始向被告借用帳戶，顯與事實相違。至
      於原告另稱被告亦代繳原告弟、妹、父親及書商等人之費
      用，並藉此欲證明其係先支付現金予被告，則更屬無稽。
      蓋事實上被告本欲主張其受原告強迫代繳相關人等之費用
      ，惟因就法律上而言，原告親友等人之費用，與原告間尚
      無連帶責任基礎存在，因此被告後僅整理96年3 月後（即
      原告主張之欠款期間），關於原告個人之部分，並以此主
      張抵銷，但此舉並非表示被告即承認相關人等之費用原告
      均有給付。而且依照一般社會交易習慣，若原告真有繳交
      卡費之必要，其大可至便利商店繳納即可，何必迂迴將現
      金交付予被告，再由被告轉入其帳戶。另原告如有清償債
      務予弟妹或父親之需要，其亦可直接交付現金與其親人即
      可，又何必每筆耗費轉帳手續費，而以金融轉帳方式支付
      一千至一萬餘元不等之債務。另從被告於97年2 月21日貸
      款34萬元可知，被告因無力為其繳付大筆費用，曾向銀行
      貸款34萬元，益證譯文中原告等人要求被告辦理現金卡一
      事，乃為事實。而若如原告所主張，該帳戶已借予安親班
      使用，則被告豈可能向銀行辦理貸款後，將相關款項匯入
      該帳戶內。由上可知，原告所言，實與一般經驗法則不符
      等語。並聲明：原告之訴及假執行之聲請均駁回。如受不
      利判決，願預供擔保請宣告准為免假執行。
三、兩造不爭執事項：
（一）被告於96年3 月12日簽發乙紙面額為168,300 元之本票交
      由原告執有，嗣被告於97年9 月3 日以郵局存證信函通知
      原告，該本票乃係原告強迫其簽名捺印後，自行填載金額
      及發票日期，應屬無效（見本院卷第11、92頁）。
（二）97年6 月間原告因被告之拉扯不慎自幼學安親班三樓樓梯
      階梯跌落至二樓之樓梯口，於受傷當日原告並未馬上至醫
      院就診，而遲至97年7 月間始至醫院就診（見本院卷第70
      頁）。
（三）被告前開之傷害行為，業經台灣桃園地方法院檢察署檢察
      官以98年度偵續字第269 號起訴書提起公訴在案，目前由
      本院刑事庭以99年度審交易字第14號案件審理中。
（四）被告以長期遭原告及劉雅玫毆打、凌虐，提起刑事傷害、
      恐嚇告訴，業經台灣桃園地方法院檢察署檢察官以97年度
      偵字第21135 號不起訴處分確定在案。
四、觀諸兩造上開主張及抗辯，本件之爭點厥為：(一)兩造間是否
    成立消費借貸之法律關係？(二)被告抗辯受原告脅迫，以其所
    有之銀行帳戶代原告清償信用卡等債務共計174,807 元得作
    為抵銷，是否有理由？(三)被告故意拉扯致原告失足跌落樓梯
    之行為，與原告所發生之「右手拇指手腕挫傷疼痛微腫」、
    「右側足踝挫傷腫痛」、「腦部基底核功能失調」、「不自
    主運動，疑腦部基底核功能失調」、「右側頸部及顏面肌肉
    不自主收縮」、「右眼視力模糊」、「雙眼不自主眨眼，視
    力無法集中」等損害結果之發生是否具有因果關係？(四)原告
    得否請求請告賠償減少勞動能力損害、醫療費用？(五)原告請
    求之精神慰撫金195萬元是否過高？茲分別論述如下：
（一）兩造間是否成立消費借貸之法律關係？
  １、按稱消費借貸者，謂當事人一方移轉金錢或其他代替物之
      所有權於他方，而約定他方以種類、品質、數量相同之物
      返還之契約，民法第474 條第1 項定有明文。又按票據為
      無因證券，票據債權人就其取得票據之原因，固不負證明
      之責任，惟執票人如主張票據係發票人向其借款而簽發交
      付，而發票人抗辯未收受借款，消費借貸並未成立，則就
      借款已交付之事實，自應由執票人負舉證責任（最高法院
      89年度台上字第85號判決要旨可資參照）。又主張法律關
      係存在之當事人，須就該法律關係發生所須具備之特別要
      件，負舉證責任（最高法院82年台上1723號判決意旨可參
      ）。本件原告主張兩造間就168,300 元有消費借貸關係存
      在，且伊業將借貸款項交付被告之事實，既為被告所否認
      ，依前揭說明，原告即應就兩造間具消費借貸關係存在之
      積極事實為舉證。
  ２、原告主張被告因積欠銀行卡債、生活費用不足，自94年6
      月起至96年3 月止，多次向伊借款等情，業據證人劉雅玫
      於本院審理時證稱：「（問：被告長期以來是否有向原告
      借錢？）有的。」、「（問：你有親眼看到原告借錢給被
      告？）有的。」、「（問：被告向原告借錢的原因為何？
      ）有時是被告要繳卡費，有時是我們一起出去玩時，費用
      由原告先支付，之後再由我們還錢，但被告都沒有還。」
      、「（問：原告有無在被告前債未還之下，再借錢給被告
      ？）有的。」、「（問：當初金額是如何計算出？）是從
      94年到97年我們一起出去玩的費用總額，加上兩造當時的
      借款。」等語屬實（見本院卷第115 頁背面、第116 頁）
      。被告雖指稱證人劉雅玫為原告之合夥人，與原告關係密
      切，其證詞不足採云云。惟查，證人為不可代替之證據方
      法，如果確係在場聞見待證事實，而其證述又非虛偽者，
      縱令證人與當事人有親屬、親戚或其他利害關係，其證言
      亦非不可採信，最高法院53年台上字第2673號判例著有明
      文。原告對證人劉雅玫為其擔任園長之私立幼學美語短期
      補習班之合夥人一節，並不爭執，惟從本件被告係向原告
      個人借款，證人所合夥之美語短期補習班並非被告之債權
      人情形以觀，二者經濟上利害關係顯非一致，且被告亦無
      法提出證據足以認定證人劉雅玫證詞有偏頗之虞或虛偽內
      容，況證人既已具結願負偽證刑責，故其證詞自可採信，
      堪信兩造間確有借款之合意，被告辯稱未向原告借款，難
      認可採。
  ３、原告主張被告向伊借款168,300 元一情，雖提出本票影本
      1 份為證，惟被告辯稱該本票係遭原告脅迫下所填寫，其
      已於97年9 月3 日以大園郵局302 號存證信函向原告表示
      該本票應屬無效云云。查該存證信函內容中載明：「台端
      於存證信函中所附之本票，金額為台端所填寫，簽名及奈
      指印部分為台端脅迫本人在未填入日期的本票上所完成，
      …」等語（見本院卷第92頁），另證人劉雅玫於本院證述
      ：「（問：《提示原證一是否由被告簽署給原告的？》是
      的。是原告寫的，被告書寫的部分僅是她自己的姓名及身
      分證字號。）」（見本院卷第116 頁），足見該本票上之
      金額確非被告所填寫，是原告主張被告向伊借款之金額為
      168,300 元乙情，尚難憑採。而由被告於97年8 月23日所
      書寫之「給爸媽、雅玲、雅玫和幼學的一封信」之信件（
      下稱自白書）觀之，該自白書記載為：「欠雅玲168,000
      每月還4,000 分42期3 年5 個月」等語，被告對於該自白
      書為其所書寫一情，並不爭執。惟辯稱該自白書係受原告
      之脅迫所書寫云云，然證人劉雅玫於本院審理時證稱：「
      （問：本票金額是如何確認？）有確認，也是如被告的自
      白書所載。」、「（問：被告的自白書是在何種情況下提
      出？）在某一個假日，在幼稚園，被告突然拿出給原告看
      。」、「（《提示原證二》問：為何被告會突然提出自白
      書給原告？）因為那時我們不想再聘僱被告，被告提出自
      白書是想讓我們繼續聘僱她。」、「這是被告自己寫的，
      不是我們要她寫的。」等語（見本院卷第116 頁、116 頁
      背面），足堪認定原告未脅迫被告書寫該自白書。又被告
      就其遭原告脅迫並書寫該自白書之事實，亦未能舉證以實
      其說，尚難信其為真實。據上，堪認被告向原告借款之金
      額為168,000 元。
（二）被告抗辯受原告脅迫，以其所有之銀行帳戶代原告清償信
      用卡等債務共計174,807 元得作為抵銷，是否有理由？
      被告主張其自96年3 月12日起即陸續受原告之逼迫，以其
      所有之銀行帳戶，代原告清償信用卡、信貸等銀行債務，
      共計174,807 元云云，為原告所否認，並辯稱其僅係借用
      被告之提款卡進行轉帳，原告將現金交付予被告，再由被
      告負責將款項存入銀行後以金融卡辦理轉帳等語。經查：
      證人劉雅玫證述：「（問：你是否知道許惠茹有提供她渣
      打銀行的帳戶給原告許雅玲及你使用？或代為扣繳書商、
      原告父親許善貴、原告弟弟許志豪的帳戶來使用？）有。
      」、「（問：被告為何要提供她的帳戶供上列人等使用？
      ）因為那時候我們要換經片卡，但我們沒有時間去換，被
      告說他已經換成晶片卡了，她說她要借給我們使用，我們
      就請他去存。」、「（問：這些款項，是被告代墊，還是
      你們先將現金交給被告？）我們是將現金先交給被告，被
      告再將現金存入帳戶。」、「（問：到底是你們拿錢給被
      告去繳？或是被告把她的帳戶供你們使用？）是我們拿現
      金交給被告去繳，她並沒有把她的印章、存摺、晶片卡放
      在我們這邊。」、「（問：你看過幾次原告把錢交給被告
      ？）我幾乎都有看過，很多次，而且有時候是我拿給她的
      ，我會告訴她要將錢繳付給何人。」、「（問：你知道原
      告從何時開始把錢交給被告，請被告去幫她代繳？）我只
      知道是在換晶片卡的時候。」等語（見本院卷100 年6 月
      20日言詞辯論筆錄）。另由被告渣打國際商業銀行帳戶往
      來明細表觀之（見本院卷第120 至125 頁），被告該銀行
      帳戶內款項除97年2 月21日匯款轉入34萬元（摘要LC）外
      ，其餘均以現金（摘要CS）存入，而存入款項於當天或隔
      日立即會以自動提款機轉出（摘要TR），且兩造就「被告
      幫原告等支付的價金，都是當天或前一日存入」均無意見
      （見本院卷100 年6 月20日言詞辯論筆錄），而扣除轉出
      款項後，當次餘額均僅約數十元至數百元。是原告主張其
      係利用被告之晶片金融卡可跨行轉帳之功能，由其先將每
      次要轉帳之金額交予被告存入後，同日或隔日完成轉帳，
      該等款項並非被告代原告所清償等語，尚非虛妄，堪可採
      信。否則豈可能多次前一天存款之金額，與隔一日轉帳之
      金額恰巧相符，顯見係爭存款係為隔日之轉帳之用。且被
      告辯爭係爭存款均是依向他人借來的，然直至言詞辯論終
      結前，均未見被告提出任何證明以實其說。故被告所辯伊
      以銀行帳戶代原告清償債務，尚難採信，自不得據以認被
      告對原告有抵銷之事由，是被告主張以該債權抵銷，要無
      足採。
（三）原告受有「右手拇指手腕挫傷疼痛微腫」、「右側足踝挫
      傷腫痛」、「不自主運動，疑腦部基底核功能失調」、「
      右側頸部及顏面肌肉不自主收縮」、「右眼視力模糊」、
      「雙眼不自主眨掩，視力無法集中」等傷病，與被告故意
      拉扯致原告失足跌落樓梯之行為間是否具有因果關係？
  １、按當事人主張有利於己之事實者，就其事實有舉證之責任
      ，民事訴訟法第277 條本文訂有明文。再按損害賠償之債
      ，以有損害之發生及有責任原因之事實，並二者之間，有
      相當因果關係為成立要件。故原告所主張損害賠償之債，
      如不合於此項成立要件者，即難謂有損害賠償請求權存在
      （最高法院48年台上字第481 號判例參照）。是原告提起
      本件損害賠償之訴，自須先就被告之行為與損害之間，具
      相當因關關係，盡舉證之責。
  ２、原告主張其因被告故意拉扯致其失足跌落樓梯，造成受有
      「右手拇指手腕挫傷疼痛微腫」、「右側足踝挫傷腫痛」
      、「右腕三角軟骨扭傷」等情，已據提出億安中醫診所診
      斷證明書、敏盛綜合醫院診斷證明書為證。被告雖辯稱原
      告於本件事故發生逾月餘始就醫，則其縱有受傷，亦無法
      證明與被告拉扯致其失足跌落樓梯有何因果關係。然依一
      般常情，人跌落樓梯受傷後，常有事後方感微恙之情形，
      又以原告上開表面傷勢並非十分嚴重，而所受傷害係屬輕
      微，則其先自行塗藥治療，嗣因受傷部位一直無法痊癒始
      就醫求診，乃屬情理之常。因此，尚難執原告拖延月餘後
      ，方前往就醫乙情，遂謂原告指訴即有瑕疵。準此，原告
      雖於本件跌落樓梯事故發生逾月餘後之97年7 月29日始至
      億安中醫診所門診檢查治療，但當時經醫師診斷原告既確
      有「右手拇指手腕挫傷疼痛微腫、右側足踝挫傷腫痛」等
      病症，又經該診所判認確為「意外受傷」所致。從而，原
      告主張其因被告故意拉扯致其失足跌落樓梯後，導致受有
      「右手拇指手腕挫傷疼痛微腫」、「右側足踝挫傷腫痛」
      等情，堪認屬實。原告於意外跌落樓梯後所以逾月餘始至
      億安中醫診所及敏盛綜合醫院就醫，應係初期病灶症狀尚
      屬輕微，及至病情持續惡化未能自行療癒，方至億安中醫
      診所檢查治療，是原告受有「右手拇指手腕挫傷疼痛微腫
      」、「右側足踝挫傷腫痛」、「右腕三角軟骨扭傷」等傷
      害，應與其遭被告拉扯致其失足跌落樓梯之行為有因果關
      係。
  ３、又原告主張其所受之「不自主運動，疑腦部基底核功能失
      調」、「右側頸部及顏面肌肉不自主收縮」、「右眼視力
      模糊」、「雙眼不自主眨掩，視力無法集中」，係因被告
      本件侵權行為所造成等語。被告則以原告之腦部及眼部病
      變，無法證明與被告之侵權行為有關，且依原告於97年7
      月底時之傷勢均係右手腕或右側足踝部分，並無如原告所
      稱之「頭部腫痛」，益證原告之腦部病變與被告無關等語
      置辯。經查：原告雖提出長庚紀念醫院97年11月1 日、
      99年2 月5 日診斷證明書二紙、行政院國軍退除役官兵輔
      導委員會台中榮民總醫院99年2 月2 日、同年2 月5 日診
      斷證明書二紙為證（見本院卷第15頁、第21至23頁）。然
      上開長庚紀念醫院診斷證明書記載：「病患於2008年10月
      23日住院…」，台中榮民總醫院診斷證明書則記載：右眼
      白內障、疑似右眼創傷性視神經病變（98年1 月12日初診
      診斷）。而本件被告侵權行為之發生係在97年6 月底，其
      間已間隔有四個月，甚或半年之久，此外原告亦不能證明
      上開診斷證明所載之病症，係因本件侵權行為所致。又
      本院刑事庭向台中榮民總醫院及長庚紀念醫院查詢，被告
      現有之病變，係因外力傷害所致，抑或因疾病等因素所引
      起？經該二醫院分別函覆：「神經內科：病患許女士至本
      院就診時已是疾病產生一段時間後，實無法區別是自身疾
      病導致抑或外傷引起…」、「…參酌病患97年10月1 日及
      同年月31日之電腦斷層掃描及核磁共振檢查結果均為正常
      ，就醫學而言，本院目前無法判斷其主訴係本身疾病抑或
      外力傷害所致、是否肇因於腦部傷害及有無治癒之可能性
      等…」，有行政院國軍退除役官兵輔導委員會台中榮民總
      醫院99年5 月26日中榮醫企字第0990008720號函及長庚紀
      念醫院99年12月15日長庚院法字第0466號函文在卷可參（
      見本院卷第156 、157頁）。由上開二醫院函覆可知，並
      無法判斷原告之腦部及眼部病變係本身疾病或外力傷害所
      致，亦即無法認定被告之侵權行為與原告之腦部及眼部病
      變有因果關係。再者，原告主張其病徵乃類似巴金森症
      ，而此症之病發原因雖然不明，但大抵係遺傳因素較多，
      且在對腦部進行MRI 檢查時基底核上會有明顯徵狀，若MR
      I 檢查正常，則多係腦部受外力撞擊所致等語。而由原告
      所提呈之醫學文獻記載觀之，該文獻載明：「續發性巴金
      森氏症：此類患者佔少數，都是有特殊原因造成的。其相
      關原因如下：…7.嚴重頭外傷及職業拳手症」等語（見本
      院卷第175 頁），惟億安中醫診所及敏盛醫院之診斷證明
      書所載，原告於97年7 月底時之傷勢均係右手拇指手腕或
      右側足踝部分，該診斷書上並未記載原告「頭部」受有外
      力撞擊，是被告之侵權行為自無可能導致原告產生巴金森
      氏症之傷病。綜上，原告所受之「不自主運動，疑腦部
      基底核功能失調」、「右側頸部及顏面肌肉不自主收縮」
      、「右眼視力模糊」、「雙眼不自主眨掩，視力無法集中
      」等傷害，與被告之侵權行為間無法證明有因果關係。
（四）原告得否請求請告賠償減少勞動能力損害、醫療費用？
  １、按不法侵害他人之身體或健康者，對於被害人因此喪失或
      減少勞動能力或增加生活上之需要時，應負損害賠償責任
      。民法第193 條第1 項定有明文。惟查原告因本件事故受
      有右手拇指手腕及右側足踝挫傷，並未造成原告勞動力喪
      失或減少，故原告本於侵權行為之法律關係，請求被告賠
      償減少勞動能力損害部分為無理由。
  ２、至於原告請求醫療費用部分，依原告提出之億安中醫診所
      97年10月28日診斷證明書所載，原告因右手拇指手腕挫傷
      疼痛微腫、右側足踝挫傷腫痛，自97年7 月29日起至97年
      8 月12日止至億安中醫門診治療，嗣於同年8 月13日、27
      日、9 月1 日、25日、27日分別至敏盛綜合醫院、合健骨
      科診所門診追蹤治療（參見本院卷第13、14頁），而原告
      因遭被告拉扯致跌落樓梯造成右側拇指手腕、右側足踝等
      傷害，已如上訴，則原告請求於97年7 月29日、30日；8
      月2 日、7 日、8 日、12日；9 月1 日、25日、27日所支
      出之醫療費用580 元、400 元、400 元、550 元、250 元
      、681 元、380 元、150 元、150 元，亦據提出醫療費用
      收據為證（見本院卷第25、26頁），合計3,541 元，應予
      准許。至其餘至長庚紀念醫院、台中榮民總醫院之醫療費
      用收據，或因神經內科、眼科、腦血管科、耳鼻喉科、動
      作障礙科、視網膜科就診（見本院卷第24、27~4 9 頁 ）
      ，或因「局部肌張力不全症」、「基底神經節之其他變質
      性疾病」、「右眼白內障」、「疑似右眼創傷性視神經病
      變」等就醫（參本院卷第7 、8 頁診斷證明書），即與本
      件跌落樓梯之傷害無關，自不得請求被告賠償。另原告於
      97年9 月27日、99年3 月28日分別至壢新醫院、敏盛綜合
      醫院急診，99年2 月10日至敏盛綜合醫院骨科就診，亦與
      本件傷害無關，此部份之請求，不應准許。
（五）原告請求之精神慰撫金195萬元是否過高？
  １、不法侵害他人之身體、健康、名譽、自由、信用、隱私、
      貞操，或不法侵害其他人格法益而情節重大者，被害人雖
      非財產上之損害，亦得請求賠償相當之金額。民法第195
      條第1 項前段定有明文。又慰藉金之賠償須以人格權遭遇
      侵害，使精神上受有痛苦為必要，其核給之標準固與財產
      上損害之計算不同，然非不可斟酌雙方身分資力與加害程
      度，及其他各種情形核定相當之數額（參最高法院51年台
      上字第223 號判例）。
  ２、原告主張其因本件傷害受有「不自主運動，疑腦部基底核
      功能失調」、「右側頸部及顏面肌肉不自主收縮」、「右
      眼視力模糊」、「雙眼不自主眨掩，視力無法集中」之嚴
      重傷害及巴金森氏症，故請求慰撫金195 萬元云云。惟查
      ：原告眼部病變、巴金森氏症等病症與本件傷害並無因果
      關係，已如前述。但原告確實因本件傷害受有右手拇指手
      腕及右側足踝挫傷之傷害，是本院衡量兩造之身分、地位
      、經濟狀況（原告為幼學美語短期補習班之園長，每月薪
      資為28,500元，被告於本件事故發生前任職於幼學美語短
      期補習班，每月薪資約2 萬出頭，見本院卷第8 頁、第11
      5 頁背面，及兩造名下均無任何財產，有兩造之財產所得
      調件明細表可稽）及本件事故發生情節等一切情狀，因認
      原告得請求之慰撫金以20,000元為適當，逾此部分，則無
      理由。
（六）從而，原告得請求被告給付之金額為元（計算式：消費借
      貸168,000 元+ 醫療費用3,541 元+ 精神慰撫金20,000元
      ＝191,541 元）
五、綜上所述，原告依消費借貸及侵權行為之法律關係，請求被
    告給付原告191,541 元，及自起訴狀繕本送達被告之翌日（
    即99年5 月22日）起至清償日止，按週年利率5%計算之利息
    ，洵屬正當，應予准許；至其逾此範圍之請求，即非有據，
    應予駁回。
六、按所命給付之金額或價額未逾50萬元之判決，法院應依職權
    宣告假執行，民事訴訟法第389 條第1 項第5 款定有明文。
    查原告雖陳明願供擔保請准宣告假執行，惟本件本院所命被
    告給付之金額未逾50萬元，爰依職權宣告假執行。另原告敗
    訴部分，其假執行之聲請失所附麗，應予駁回。
七、本件事證已臻明確，兩造其餘主張陳述及所提之證據，經審
    酌與本院前揭判斷無影響，毋庸一一論述，附此敘明。
八、訴訟費用負擔之依據：民事訴訟法第79條。
中    華    民    國   100    年    7     月    11    日
                  民事第三庭    法  官  張益銘
以上正本係照原本作成
如對本判決上訴，須於判決送達後 20 日內向本院提出上訴狀。
如委任律師提起上訴者，應一併繳納上訴審裁判費。
中    華    民    國   100    年    7     月    11    日
                            書記官  施春祝